【裁判字號】    92,台上,2145
【裁判日期】    921003
【裁判案由】    返還土地等
【裁判全文】
最高法院民事判決                              九十二年度台上字第二一四五號
    上  訴  人  丁○○
                戊○○
                丙○○
                乙○○
                甲○○
    共      同
    訴訟代理人  田平安律師
                吳秋麗律師
    被 上訴 人  台灣土地銀行
    法定代理人  林彭郎
    訴訟代理人  李慶榮律師
                孫守濂律師
右當事人間請求返還土地等事件，上訴人對於中華民國九十一年十一月二十日台灣高
等法院高雄分院第二審判決（九十年度重上字第一二二號），提起上訴，本院判決如
左：
    主  文
原判決關於駁回上訴人對於被上訴人請求返還不當得利超過新台幣捌佰玖拾柒萬貳仟
玖佰捌拾元本息，及自民國九十年十一月九日起至返還土地之日止，按月給付新台幣
壹拾陸萬肆仟壹佰貳拾柒元之上訴及該訴訟費用部分廢棄，除八十九年十二月一日起
至九十年十一月八日止不當得利之利息外發回台灣高等法院高雄分院。
其他上訴駁回。
第三審訴訟費用，關於駁回其他上訴部分，由上訴人負擔。
    理  由
本件被上訴人主張：伊於民國八十一年一月二十四日將伊所有坐落高雄市○○區○○
段（下同）一四六三、一四六三之一、一四六三之二、一四六三之三、一四六三之四
等地號土地出租予上訴人，作為渠等共有門牌號碼為高雄市○○○路一六八號建物之
基地使用，租期自八十一年一月一日起至八十三年十二月三十一日止（下稱系爭租賃
契約），嗣租期屆至後，兩造未再續訂或另訂租約，租賃關係業已消滅。詎上訴人遲
未將前揭建物及上開土地上之圍牆、雜草樹木等（下稱系爭建物等）拆除，並返還該
等土地予伊，而仍共同繼續占用除原判決附圖所示Ｅ部分以外之土地，面積共一五一
四平方公尺（下稱系爭土地），依民法第四百五十五條前段及第七百六十七條之規定
，伊自得請求渠等拆除系爭建物等並返還土地。又上訴人無權占用系爭土地獲有利益
，致伊受有損害，伊亦得依同法第一百七十九條之規定，請求渠等給付相當於租金之
不當得利等情。爰求為命：（一）上訴人將系爭建物等拆除並返還系爭土地予伊；（
二）上訴人給付新台幣（下同）一千一百六十四萬三千三百三十二元，及其中八十九
年十一月三十日以前之不當得利部分，自起訴狀繕本送達翌日起算之法定遲延利息，
暨自九十年十一月九日起至返還土地之日止，按月給付十六萬四千一百二十七元之判
決（被上訴人請求返還不當得利超過上開本息之部分，經第一審及原審各就其中一部
分判決被上訴人敗訴後，未據其提起上訴，已告確定）。
上訴人則以：伊等於系爭建物遭火災毀損後，即拋棄該建物之權利及占有，而未再占
用系爭土地，被上訴人請求伊等拆屋還地並返還不當得利，為無理由。且被上訴人未
於租期屆滿後及時請求返還土地，迨土地閒置六年後始請求伊等返還不當得利，亦屬
權利濫用。縱認被上訴人得請求伊等返還不當得利，亦應以兩造約定之租金為計算之
標準等語，資為抗辯。
原審審理結果，以：兩造原訂有系爭租賃契約，租期屆滿後未再續訂租約，租賃關係
業已消滅，惟系爭土地上仍有上訴人共有之系爭建物等，迄未拆除等情，為兩造所不
爭，且經第一審會同高雄市政府地政處埕地政事務所勘測現場屬實，並製有複丈成
果圖可稽，自為真實。兩造間之租賃關係既已消滅，依本院四十三年度台上字第四二
一號判決所示見解，上訴人即負有拆除系爭建物等並返還系爭土地予被上訴人之義務
，且此項義務之履行，亦不因上訴人拋棄系爭建物等之權利而有異，是上訴人辯稱其
已拋棄系爭建物之權利一節，縱令屬實，仍無法解免上開拆屋還地之義務，其據以謂
被上訴人無訴請拆屋還地之必要，即不足採。又上訴人前揭拆屋還地義務之履行，並
不須被上訴人催討，亦即被上訴人不為請求時，非當然謂上訴人無該項義務，故上訴
人迄未拆屋還地，且有到期不履行之虞，被上訴人自得請求八十四年十二月一日起至
返還土地之日止相當於租金之不當得利，乃上訴人抗辯被上訴人未及時請求返還土地
，迨土地閒置六年後始請求給付不當得利，係屬權利濫用云云，尚無足採。再上訴人
於系爭建物發生火災前後之使用情形均相同，其無權占用系爭土地所受之利益應為租
金，而依據台灣省省有地基地租金率調整方案之規定，台灣省省有地每年之租金，不
分使用分區，一律按收租當期土地申報地價年息百分之五計收，且被上訴人依系爭租
賃契約第四條之約定，於八十三年七月調整租金為十五萬七千一百二十五元時，即係
按系爭土地申報地價總額百分之五計算，亦為兩造所不爭，是按一四六三、一四六三
之一、一四六三之二、一四六三之三、一四六三之四地號等五筆土地之八十三年七月
申報地價，每平方公尺依序為一萬六千一百三十一元、二萬五千四百七十元、四萬零
六百四十元、四萬零六百四十元、三萬一千一百七十元，八十六年七月申報地價，每
平方公尺依序為一萬六千六百元、二萬五千九百七十五元、四萬一千六百元、四萬一
千六百元、三萬一千六百元，及上訴人無權占用土地之面積計算相當於租金之不當得
利，自八十四年十二月一日起至九十年十一月八日止共一千一百六十四萬三千三百三
十二元；自九十年十一月九日起至返還土地之日止，每月為十六萬四千一百二十七元
。綜上所述，被上訴人本於租賃物返還請求權及所有物返還請求權，訴請上訴人應將
系爭建物等拆除並返還系爭土地予被上訴人，及基於不當得利之法律關係，請求上訴
人給付一千一百六十四萬三千三百三十二元，及上訴人丁○○、戊○○、甲○○自八
十九年十二月十五日起，上訴人丙○○、乙○○自同年月十九日起算之法定遲延利息
，暨自九十年十一月九日起至返還系爭土地之日止，按月給付十六萬四千一百二十七
元，於法有據，應予准許，為其心證所由得，並說明兩造其餘攻擊防禦方法無礙前開
判決結果，因而維持第一審就上開部分所為上訴人敗訴判決，駁回其該部分之上訴。
關於廢棄發回部分（即八十九年七月一日起至九十年十一月八日止之不當得利二百六
十七萬零三百五十二元本息，及自九十年十一月九日起至返還土地之日止，按月以十
六萬四千一百二十七元計算之不當得利部分）：
查上訴人無權占用系爭土地所受之利益，原審既認定應以土地申報地價年息百分之五
計算為適當，而一四六三、一四六三之一、一四六三之二、一四六三之三、一四六三
之四地號等五筆土地之八十九年七月申報地價，每平方公尺依序為一萬三千二百八十
元、二萬零七百八十元、三萬三千二百八十元、三萬三千二百八十元、二萬五千二百
八十元，又有土地登記簿謄本可參（見一審卷一四至一八頁），則被上訴人請求八十
九年七月一日起至返還系爭土地之日止之不當得利，自應以上開申報地價為計算之標
準，乃原審疏未注意，仍依八十六年七月一日之申報地價計算前揭期間之不當得利，
自屬可議。又被上訴人一併請求法定遲延利息之不當得利，係八十九年十一月三十日
以前之部分，至同年十二月一日以後之部分，則未據其請求（見一審卷二一八頁更正
訴之聲明狀），是第一審命上訴人給付八十九年十二月一日起至九十年十一月八日止
不當得利之利息，即為訴外裁判，本應廢棄，乃原審竟予維持，亦有未當。上訴論旨
，指摘原判決此部分為不當，求予廢棄，非無理由。
關於駁回其他上訴部分（即拆屋還地及八十四年十二月一日起至八十九年六月三十日
止之不當得利八百九十七萬二千九百八十元本息部分）：
原審以前揭理由，維持第一審就此部分所為上訴人敗訴判決，駁回其該部分之上訴，
經核於法並無違誤。按返還租賃物，須有交付、移轉占有之行為，且有交付不動產義
務之債務人，須於債權人遲延後，始得拋棄其占有，民法第二百四十一條第一項亦定
有明文。查姑不論上訴人有無交付、移轉占有系爭土地之行為，其迄未將該土地上之
系爭建物等拆除，為原審確定之事實，顯未依債務本旨實行提出給付，依民法第二百
三十五條前段之規定，應不生提出之效力，被上訴人即不負受領遲延之責任。是上訴
人已拋棄系爭建物之權利及占有，縱兼有拋棄系爭土地占有之意思，依上說明，亦不
得據以謂其已返還系爭土地予被上訴人。原審認上訴人所辯已拋棄系爭建物等之權利
及占有一節，即令屬實，其拆屋還地之義務並不因而消滅，自無違誤。上訴論旨，指
摘原判決此部分為不當，聲明發棄，非有理由。
據上論結，本件上訴為一部有理由，一部無理由。依民事訴訟法第四百七十七條第一
項、第四百七十八條第二項、第四百八十一條、第四百四十九條第一項、第七十八條
、第八十五條第一項前段，判決如主文。
中      華      民      國    九十二    年      十      月      三      日
                              最高法院民事第一庭
                                  審判長法官  李  錦  豐
                                        法官  楊  鼎  章
                                        法官  吳  麗  女
                                        法官  許  朝  雄
                                        法官  陳  淑  敏
      右正本證明與原本無異
                                              書  記  官
中      華      民      國    九十二    年      十      月    二十三    日


司法院資訊處製作；財團法人民間司法改革基金會備份。
